ACORDAO-COMPLETO-2567412

ACÓRDÃO 3145/2023 ATA 11/2023 - SEGUNDA CÂMARA

VISTOS, relatados e discutidos estes autos de processo de pensão civil instituídas por ex-servidores do Ministério da Saúde,
ACORDAM os Ministros do Tribunal de Contas da União, reunidos em Sessão da Segunda Câmara, diante das razões expostas pelo relator e com fundamento nos artigos 1º, inciso V; e 39, inciso II, da Lei 8.443/92, c/c os arts. 1º, inciso VIII; 143, inciso II; e 259, inciso II, do Regimento Interno, em:
9.1. considerar legais os atos de pensão civil instituídos por Domingos Rodrigues do Nascimento, Aldenor Rodrigues de Carvalho, Francisco Murilo Balduíno e Edevalda de Almeida Silveira Regis, concedendo-lhes registro;
9.2. considerar ilegal, negando-lhe registro, o ato de pensão civil instituído por Agripina Martins Damasceno;
9.3. dispensar a devolução dos valores indevidamente recebidos de boa-fé pelo interessado, nos termos do Enunciado 106 da Súmula de Jurisprudência deste Tribunal;
9.4. determinar ao Ministério da Saúde que adote as seguintes providências, sob pena de responsabilidade solidária da autoridade administrativa omissa:
9.4.1. suspenda os pagamentos realizados com base no ato ora impugnado;
9.4.2. emita novo ato escoimado da irregularidade apontada, submetendo-o a este Tribunal no prazo de trinta dias, pelo sistema e-Pessoal;
9.4.3. comunique ao interessado a deliberação deste Tribunal e o alerte de que o efeito suspensivo proveniente da eventual interposição de recursos, junto ao TCU, não o eximirá da devolução dos valores indevidamente recebidos após a notificação; e
9.5. dar ciência desta deliberação aos interessados e ao Ministério da Saúde.

Análise de atos de concessão de pensão civil.

Segunda Câmara

Ministério da Saúde.

3. Interessados: Antônio Regis Francisco (XXX.406.531-XX); Daiana Sousa Balduíno (XXX.141.181-XX); Geralda de Souza Nascimento (XXX.437.881-XX); Layanne Vitória Meirin Carvalho (XXX.167.591-XX); Lorrane Christiny Meirin Carvalho (XXX.540.021-XX); Maria das Graças Balduíno (XXX.901.161-XX); Maria de Fátima Soares Carvalho (XXX.936.041-XX); Natália Costa de Carvalho (XXX.752.161-XX); Rafael de Lima Carvalho (XXX.330.661-XX); Tibúrcio Malaquias Damasceno (XXX.229.941-XX).

13.1. Ministros presentes: Aroldo Cedraz (na Presidência), Augusto Nardes (Relator) e Antonio Anastasia.
13.2. Ministro-Substituto convocado: Weder de Oliveira.

AUGUSTO NARDES

Transcrevo como parte integrante deste relatório, a instrução elaborada no âmbito da Secretaria de Fiscalização de Integridade de Atos e Pagamentos de Pessoal e de Benefícios Sociais (Sefip) , e cujo encaminhamento teve a anuência do dirigente daquela unidade técnica (peças 9 e 10) :
	"INTRODUÇÃO
Trata-se de atos de pensão civil, submetidos, para fins de registro, à apreciação do Tribunal de Contas da União (TCU) , de acordo com o art. 71, inciso III, da Constituição Federal.  Os atos foram cadastrados e disponibilizados ao TCU por intermédio do Sistema e-Pessoal, na forma do art. 2º e 4º da Instrução Normativa TCU 78/2018.
Os atos desse processo pertencem às seguintes unidades:
Unidade emissora: MINISTÉRIO DA SAÚDE.
Unidade cadastradora:  MINISTÉRIO DA SAÚDE.
Subunidade cadastradora: COORDENAÇÃO GERAL DE GESTÃO DE PESSOAS - CGESP-DF.
	EXAME TÉCNICO
	Procedimentos aplicados
Os procedimentos para exame, apreciação e registro de atos de pessoal encontram-se estabelecidos na Instrução Normativa TCU 78/2018 e na Resolução TCU 206/2007. Essas normas dispõem que os atos de pessoal disponibilizados por meio do e-Pessoal devem ser submetidos previamente a críticas automatizadas, com base em parâmetros predefinidos.
As críticas das informações cadastradas na etapa de coleta do ato foram elaboradas e validadas levando-se em conta as peculiaridades de cada ato. Os itens verificados nessa etapa são inerentes a dados cadastrais, fundamentos legais, mapa de tempo, ficha financeira, assim como eventuais ocorrências de acumulação. Trata-se de verificações abrangentes, minuciosas e precisas e sem a necessidade de ação humana e, portanto, menos suscetível a falhas. As críticas aplicadas estão discriminadas no sistema, no Menu e-Pessoal, opção 'Crítica', que podem ser acessadas mediante concessão de perfil específico a servidores do TCU responsáveis pela análise.
Além das críticas automatizadas, há verificação humana adicional no caso de haver alertas do sistema ou informações não formatadas, como esclarecimentos do gestor ou do controle interno.  
As críticas também consideram os registros do Sistema Integrado de Administração de Recursos Humanos (Siape) . O Siape disponibiliza informações atualizadas sobre as parcelas que integram os proventos, diferentemente, portanto, do e-Pessoal, que informa as parcelas no momento do registro do ato. 
Essa confrontação com o Siape fornece uma visão atual e verdadeira da situação, o que permite descaracterizar irregularidades e inconsistências que, embora constantes do e-Pessoal, já foram corrigidas.
As verificações detectadas nos atos encontram-se discriminadas na aba de pendências de cada ato no sistema e-Pessoal, bem como nos espelhos dos atos contemplados por esta instrução.
	Exame das Constatações
Ato: 24123/2019 - Inicial - Interessado (a) : DOMINGOS RODRIGUES DO NASCIMENTO - CPF: XXX.133.131-XX
Beneficiário: GERALDA DE SOUZA NASCIMENTO - CPF: XXX.437.881-XX - Cônjuge
Parecer do Controle Interno: considerar o ato Legal.
Por intermédio de análises realizadas por esta Unidade Técnica no presente ato, não se constatou irregularidade que obste a chancela pela legalidade.
Encaminhamento do ato: 
Considerar LEGAL e conceder registro do ato de DOMINGOS RODRIGUES DO NASCIMENTO.  
Ato: 26844/2020 - Inicial - Interessado (a) : ALDENOR RODRIGUES DE CARVALHO - CPF: XXX.066.071-XX
Beneficiários: MARIA DE FATIMA SOARES CARVALHO - CPF: XXX.936.041-XX - Cônjuge; NATALIA COSTA DE CARVALHO - CPF: XXX.752.161-XX - Filho (a) ; RAFAEL DE LIMA CARVALHO - CPF: XXX.330.661-XX - Filho (a) ; LAYANNE VITORIA MEIRIN CARVALHO - CPF: XXX.167.591-XX - Filho (a) e LORRANE CHRISTINY MEIRIN CARVALHO - CPF: XXX.540.021-XX - Filho (a) 
Parecer do Controle Interno: considerar o ato Legal.
Por intermédio de análises realizadas por esta Unidade Técnica no presente ato, não se constatou irregularidade que obste a chancela pela legalidade.
Encaminhamento do ato: 
Considerar LEGAL e conceder registro do ato de ALDENOR RODRIGUES DE CARVALHO.  
Ato: 148457/2020 - Inicial - Interessado (a) : AGRIPINA MARTINS DAMASCENO - CPF: XXX.912.551-XX
Beneficiário: TIBURCIO MALAQUIAS DAMASCENO - CPF: XXX.229.941-XX - Cônjuge
Parecer do Controle Interno: considerar o ato Legal.
Por intermédio de análises realizadas por esta Unidade Técnica no presente ato, não se constatou irregularidade que obste a chancela pela legalidade.
Encaminhamento do ato: 
Considerar LEGAL e conceder registro do ato de AGRIPINA MARTINS DAMASCENO.  
Ato: 8184/2021 - Inicial - Interessado (a) : FRANCISCO MURILO BALDUINO - CPF: XXX.104.031-XX
Beneficiários: MARIA DAS GRACAS BALDUINO - CPF: XXX.901.161-XX - Cônjuge e DAIANA SOUSA BALDUINO - CPF: XXX.141.181-XX - Filho (a) 
Parecer do Controle Interno: considerar o ato Legal.
Por intermédio de análises realizadas por esta Unidade Técnica no presente ato, não se constatou irregularidade que obste a chancela pela legalidade.
Encaminhamento do ato: 
Considerar LEGAL e conceder registro do ato de FRANCISCO MURILO BALDUINO.  
Ato: 123121/2021 - Inicial - Interessado (a) : EDEVALDA DE ALMEIDA SILVEIRA REGIS - CPF: XXX.607.381-XX
Beneficiário: ANTONIO REGIS FRANCISCO - CPF: XXX.406.531-XX - Cônjuge
Parecer do Controle Interno: considerar o ato Legal.
Por intermédio de análises realizadas por esta Unidade Técnica no presente ato, não se constatou irregularidade que obste a chancela pela legalidade.
Encaminhamento do ato: 
Considerar LEGAL e conceder registro do ato de EDEVALDA DE ALMEIDA SILVEIRA REGIS.  
	CONCLUSÃO
A abrangência e a profundidade das verificações levadas a efeito fundamentam convicção de que os atos 24123/2019, 26844/2020, 8184/2021, 148457/2020 e 123121/2021 podem ser apreciados pela legalidade, em razão de não terem sido encontradas irregularidades nos atos, de acordo com o item Exame das Constatações desta instrução.
	PROPOSTA DE ENCAMINHAMENTO
Ante o exposto, com fundamento no art. 71, inciso III, da Constituição Federal, no art. 1º, inciso V, e art. 39, incisos I e II, da Lei 8.443/1992, no art. 260 do Regimento Interno do Tribunal de Contas da União, propõe-se: 
Considerar LEGAIS e conceder o registro dos atos de Pensão civil 24123/2019 - Inicial, 26844/2020 - Inicial, 8184/2021 - Inicial, 148457/2020 - Inicial e 123121/2021 - Inicial de DOMINGOS RODRIGUES DO NASCIMENTO, ALDENOR RODRIGUES DE CARVALHO, FRANCISCO MURILO BALDUINO, AGRIPINA MARTINS DAMASCENO e EDEVALDA DE ALMEIDA SILVEIRA REGIS, respectivamente, do quadro de pessoal do órgão/entidade MINISTÉRIO DA SAÚDE."
2.	O representante do Ministério Público junto ao TCU (MPTCU) discordou parcialmente do encaminhamento proposta pela Sefip, conforme parecer de peça 11, transcrito a seguir:
"Trata-se de processo consolidado com cinco atos de pensões civis instituídas por servidores do Ministério da Saúde, com pareceres pela legalidade por parte da Secretaria de Fiscalização de Integridade de Atos e Pagamentos de Pessoal e de Benefícios Sociais - Sefip.
A servidora Agripina Martins Damasceno (peça 5) ingressou no serviço público em data anterior à promulgação da Emenda Constitucional 41/2003 e aposentou-se por invalidez em 1995.
Instituiu pensão em favor do cônjuge em 2016, ocasião em que já vigorava a Emenda Constitucional 70/2012, que acrescentou à EC 41/2003 o art. 6º-A e seu parágrafo único, in verbis:
Art. 6º-A. O servidor da União, dos Estados, do Distrito Federal e dos Municípios, incluídas suas autarquias e fundações, que tenha ingressado no serviço público até a data de publicação desta Emenda Constitucional e que tenha se aposentado ou venha a se aposentar por invalidez permanente, com fundamento no inciso I do § 1º do art. 40 da Constituição Federal, tem direito a proventos de aposentadoria calculados com base na remuneração do cargo efetivo em que se der a aposentadoria, na forma da lei, não sendo aplicáveis as disposições constantes dos §§ 3º, 8º e 17 do art. 40 da Constituição Federal.
Parágrafo único. Aplica-se ao valor dos proventos de aposentadorias concedidas com base no caput o disposto no art. 7º desta Emenda Constitucional, observando-se igual critério de revisão às pensões derivadas dos proventos desses servidores.
Assim, o benefício deveria observar o critério da paridade, no entanto, os seus valores estão sendo reajustados incorretamente pelos índices previdenciários, conforme se observa do fundamento legal constante do ato e-Pessoal:
PCIV-13 - CF/1988, art. 40, § 7º, inciso I (Redação dada pela EC 41/2003) , c/c MP 167/2004 (convertida na Lei 10.887/2004) - Pensão por morte, sem paridade, com valor do benefício igual ao valor da totalidade dos proventos do servidor falecido, até o limite máximo estabelecido para os benefícios do regime geral de previdência social de que trata o art. 201, acrescido de setenta por cento da parcela excedente a este limite, caso aposentado à data do óbito. Pensão sem paridade (vigência de 20/2/2004 a 12/11/2019) .
Consulta ao Siapenet revela que, de fato, os proventos estão sem paridade e foram atualizados para R$ 3.985,91, pelos índices do RGPS, conforme a ficha financeira de outubro de 2022, calculada com base nos seguintes fundamentos: EC 41/2003 - LEI 10.887/2004 - LEI 13135/2015.
Esta Corte de Contas, ao apreciar a representação acerca do 'estudo sobre a existência ou não de paridade com a remuneração do servidor ativo das pensões decorrentes de aposentadorias concedidas anteriormente à Emenda Constitucional - EC 41/2003, bem assim daquelas decorrentes das aposentadorias concedidas com base no art. 3º da mencionada emenda constitucional', prolatou o Acórdão 2553/2013-TCU-Plenário que decidiu, entre outras medidas, formular as seguintes orientações às unidades jurisdicionadas:
9.2. orientar os órgãos e entidades da Administração Pública Federal a observar as seguintes diretrizes na concessão de pensão:
 (...) 9.2.3. constituem exceção à regra e continuam gozando do benefício de paridade (regra de exceção a partir da edição da Emenda Constitucional 41/2003) as pensões civis originadas por óbitos ocorridos a partir de 1º/1/2004 e que sejam decorrentes de:
 (...) 9.2.3.2. aposentadorias por invalidez, para servidores que tenham ingressado no serviço público até 31/12/2003, com base no parágrafo único do art. 6.º-A da Emenda Constitucional 41/2003, incluído pela Emenda Constitucional 70/2012, observados os efeitos financeiros estipulados no art. 2º da EC 70/2012;
Transcreve-se, por oportuno, o voto condutor do Acórdão 6530/2014-TCU-Primeira Câmara, que tratou de caso semelhante:
5. Verifica-se que o ato de concessão em tela foi editado quando já se encontravam em vigência o art. 6º-A e seu parágrafo único, acrescidos à EC nº 41/2003 pela EC 70/2012, (...) 
6. Dessa forma, entendo que não é o caso de somente expedir determinação para que o órgão reveja a forma de atualização do benefício recebido pelo pensionista, mas de considerar o ato ilegal, de modo que seja enviado, via Sisac, novo ato devidamente corrigido relativamente ao seu fundamento legal, com indicação expressa da garantia da paridade entre os proventos da pensão e a remuneração do cargo que a instituidora inválida ocupava quando em atividade.
No caso vertente, a pensão civil não inclui, em seus fundamentos, a EC 70/2012, vigente na data da concessão do benefício, nem é reajustada pela regra da paridade. Em consonância com as decisões supracitadas, a concessão deve ser considerada ilegal.
O ato foi encaminhado pelo controle interno em 2021, de modo que não houve o decurso do prazo de cinco anos previsto pelo Supremo Tribunal Federal, no âmbito do RE 636.553, para a apreciação de atos de natureza complexa, por parte desta Corte.
Ante o exposto, o Ministério Público de Contas manifesta-se pela ilegalidade da pensão instituída por Agripina Martins Damasceno  (peça 5) e sugere determinar à unidade jurisdicionada que promova a revisão desta concessão, em observância ao art. 2º da EC 70/2012 e ao Acórdão 2553/2013-TCU-Plenário, e encaminhe o novo ato, via e-Pessoal, para oportuna apreciação por este Tribunal.
Quanto aos demais atos, aquiesce à proposta oferecida nos autos pela unidade técnica."
	
É o Relatório.

não há.

Procurador Júlio Marcelo de Oliveira.

PESSOAL. PENSÃO CIVIL. BENEFÍCIO DERIVADO DOS PROVENTOS DE SERVIDOR APOSENTADO POR INVALIDEZ. CONCESSÃO POSTERIOR À EDIÇÃO DA EMENDA CONSTITUCIONAL Nº 70/2012. INDICAÇÃO DE FUNDAMENTO LEGAL ANTIGO. APLICAÇÃO DE REAJUSTE COM BASE NO RGPS. ILEGALIDADE DE UM ATO. LEGALIDADE DOS DEMAIS ATOS. determinações.

PENSÃO CIVIL (PCIV)

Secretaria de Fiscalização de Integridade de Atos e Pagamentos de Pessoal e de Benefícios Sociais (Sefip).

Tratam os autos de atos de concessão de pensão civil instituídos por ex-servidores do Ministério da Saúde.
2.	A então Secretaria de Fiscalização de Integridade de Atos e Pagamentos de Pessoal e de Benefícios Sociais (Sefip) concluiu pela legalidade dos atos.
3.	O Ministério Público junto a este Tribunal (MPTCU) , acompanha a posição da unidade técnica com exceção do ato de peça 6, referente à ex-servidora Agripina Martins Damasceno, ao verificar que a pensão em favor do cônjuge foi instituída em ocasião em que já vigorava a Emenda Constitucional 70/2012.
4.	Manifesto desde já manifesto concordância com o posicionamento exarado pela unidade técnica, com os reparos propostos pelo MPTCU, pelos motivos que exponho a seguir.
5.	De fato, a pensão em favor do cônjuge foi instituída em 2016, quando já vigente a Emenda Constitucional 70, publicada no DOU de 30/3/2012, que dispõe:
"Art. 6º-A. O servidor da União, dos Estados, do Distrito Federal e dos Municípios, incluídas suas autarquias e fundações, que tenha ingressado no serviço público até a data de publicação desta Emenda Constitucional e que tenha se aposentado ou venha a se aposentar por invalidez permanente, com fundamento no inciso I do § 1º do art. 40 da Constituição Federal, tem direito a proventos de aposentadoria calculados com base na remuneração do cargo efetivo em que se der a aposentadoria, na forma da lei, não sendo aplicáveis as disposições constantes dos §§ 3º, 8º e 17 do art. 40 da Constituição Federal.
Parágrafo único. Aplica-se ao valor dos proventos de aposentadorias concedidas com base no caput o disposto no art. 7º desta Emenda Constitucional, observando-se igual critério de revisão às pensões derivadas dos proventos desses servidores."
6.	Nesse sentido, o benefício instituído por Agripina Martins Damasceno deveria observar o critério da paridade, no entanto, os seus valores estão sendo reajustados incorretamente pelos índices previdenciários.
7.	Desse modo, o órgão de origem deve emitir novo ato tendo como fundamento a Emenda Constitucional 70/2012, com a indicação expressa da garantia da paridade entre o valor da pensão e da remuneração do cargo que a instituidora ocupou em atividade. Quanto aos demais atos, acolho os pareceres precedentes pela legalidade e registro.
	Ante o exposto, VOTO pela adoção da minuta de acórdão que submeto à apreciação.
	
TCU, Sala das Sessões, em 25 de abril de 2023.
Ministro JOÃO AUGUSTO RIBEIRO NARDES
Relator